【裁判字號】    92,上更(二),174
【裁判日期】    921202
【裁判案由】    清償債務
【裁判全文】
臺灣高等法院民事判決                          九十二年度上更(二)字第一七四號
    上  訴  人  乙○○
    訴訟代理人  巨克安律師
    被上訴人    甲○○○
    訴訟代理人  何榮源律師
當事人間清償債務事件，上訴人對於中華民國八十七年七月二十二日乙○○、甲○○
○第一審判決提起上訴，經最高法院第二次發回更審，本院於九十二年十一月十八日
言詞辯論終結，判決如下：
    主      文
原判決除確定部分外廢棄。
被上訴人應給付上訴人新台幣壹佰壹拾萬元及自民國八十七年二月二十二日起至清
償之日止，按年息百分之五計算之利息。
第一、二審及發回前第三審訴訟費用，除確定部分外，由被上訴人負擔。
本判決第二項命被上訴人給付部分，於上訴人以新台幣拾捌萬元為被上訴人預供擔
保後得假執行；但被上訴人以新台幣壹佰壹拾萬元為上訴人預供擔保後，得免為假
執行。
    事      實
甲、上訴人方面：
一、聲明：
  (一)原判決除確定部份外廢棄。
  (二)被上訴人應給付上訴人新台幣（下同）一百一十三萬元及自民國八十七年二月二
    十二日起至清償日止，按年息百分之五計算利息。
  (三)願供擔保請准宣告假執行。
二、陳述：除與原判決及發回前本院判決記載相同者外，補稱略以：
    依被上訴人於刑案偵查時之供述及其與趙鴻嘉之錄音記錄，被上訴人確有於八十
    六年七月十日收受上訴人所交付之六十七萬，同日上訴人與被上訴人之夫吳明和
    之帳戶亦確有各乙筆六十七萬元之出、入帳記錄。又被上訴人自認於八十六年六
    月十七日曾因以詢價圈購彥武股票名義收受上訴人所另匯入之六十四萬五千元之
    款項，則相距不到一個月，在被上訴人以詢購大陸工程之股票為名義而邀集上訴
    人繳款六十七萬元，參酌臺灣桃園地方法院八十八年度簡上字第八十六號確定判
    決所認定上訴人另曾於八十六年七月十九日、二十八日及三十日分別交付予被上
    訴人二十二萬元、二十七萬元、七十萬元之詢購股票款乙節，在兩造別無其他法
    律關係之情形下，應可認上訴人已盡到其舉證責任。
三、證據：除援用第一審及發回前本院所提證據外，補提台灣桃園地方法院八十八年
    度簡上字第八六號民事判決影本為證。
乙、被上訴人方面：
一、聲明：
  (一)駁回上訴。
  (二)如受不利判決，願供擔保請准免為假執行。
二、陳述：除與原判決及發回前本院判決記載相同者外，補稱略以：
  (一)系爭二十五萬元係償還借款之用，縱認係因委任被上訴人詢購股票而交付，惟被
    上訴人未為詢購，且上訴人已終止委任關係，上開款項即非被上訴人因處理委任
    事務所取得之金錢，自不得依據民法第五百四十一條之規定請求返還。上訴人並
    應舉證證明其有委任被上訴人詢購股票而交付六十七萬元及十萬元之事實。縱上
    訴人所提之電話錄音為真，亦不能證明上訴人有交付六十七萬元予被上訴人之事
    實，再縱認上訴人主張屬實，上訴人亦不得依民法第五百四十一條第一項之規定
    ，請求上訴人交付上開款項。
  (二)上訴人交付被上訴人之六十四萬五千元，由被上訴人為其辦理詢價圈購，含獲利
    共計七十一萬一千元，被上訴人已先後於八十六年九月二十七日及同年十月八日
    ，依序將五十萬元及二十一萬元轉入上訴人帳戶，爰指定上開二十一萬元款項為
    清償本件債務。
三、證據：援用第一審及發回前本院所提證據為證。
丙、本院依職權調取台灣桃園地方法院八十八年度簡上字第八六號民事卷全卷（含八
    十七年度壢簡字第四八九號）、本院九十年度上易字第一０二七號刑事卷全卷。
    理      由
一、按在第二審為訴之變更或追加，因涉及審級利益問題，非經他造同意，不得為之
    ，固為民事訴訟法第四百四十六條第一項前段所明定。但第二百五十五條第一項
    第二款至第六款情形，不在此限，同條項但書亦有明文。是以變更、追加之訴，
    若與原訴請求之基礎事實同一時，並無須得他造之同意。所謂請求之基礎事實同
    一，係指變更或追加之訴與原訴之原因事實，有其社會事實上之共通性及關聯性
    ，而就原請求所主張之事實及證據資料，於變更或追加之訴得加以利用，且無害
    於他造當事人程序權之保障，俾符訴訟經濟者稱之（最高法院九十一年度台抗字
    。查本件上訴人在第一審係依委任法律關係為請求，嗣於本院審理時追加就未經
    詢價圈購之九十二萬元（即如附表編號一、三所示合計）併依民法第二百六十三
    條準用第二百六十條、第二百十三條第一項、第一百七十九條後段、第一百八十
    四條第一項前段之法律關係為請求，其據以請求之基礎事實均為其交付如附表一
    所示款項予被上訴人，揆諸前揭說明，自毋庸得被上訴人之同意，即得為之。又
    上訴人原主張其交付之款項，被上訴人未用以詢價圈購者為四十二萬元，嗣於本
    院則改主張被上訴人未用以詢價圈購者計九十二萬元，核屬更正其事實上之陳述
    ，依民事訴訟法第二百五十六條規定，亦非法所不許，合先敘明。
二、本件被上訴人主張：上訴人甲○○○與第一審共同被告吳明和為夫妻，與伊約定
    由上訴人代理買賣股票，伊依上訴人之指示先後於八十六年一月十三日、六月十
    七日、七月十日、十八日，或匯入上訴人之夫吳明和於安泰商業銀行中壢分行第
    00000000000帳戶（下稱吳明和安泰中壢分行帳戶）或直接交付現金
    予上訴人，其金額依序為二十五萬元、六十四萬五千元、六十七萬元及十萬元，
    合計一百六十六萬五千元，如附表所示。其中經被上訴人履行詢價圈購（含獲利
    六萬五千元）部分，計七十一萬元，上訴人僅將五十萬元存入伊之帳戶，其餘二
    十一萬元部分及未履行圈購部分之九十二萬元，合計一百二十三萬元均未交付予
    伊。因兩造間之委任關係業經終止，爰依民法第五百四十一條第一項規定，求為
    命上訴人給付伊一百十三萬元及自支付命令送達翌日（八十七年二月二十二日）
    起，加付法定遲延利息之判決（按上訴人起訴原請求被上訴人及其夫吳明和應連
    帶給付上訴人一百二十三萬元本息，原審判決駁回上訴人之訴。上訴人上訴後。
    本院前審改判被上訴人應給付上訴人如附表所示編號一至三共一百一十三萬元本
    息，而駁回上訴人就如附表所示編號四及請求吳明和連帶給付之其餘上訴，上訴
    人就其不利部分之判決，聲明不服，經最高法院另以裁定駁回，該部分業經確定
    ）。
三、上訴人則以：伊未受被上訴人委任或代理詢購股票，亦未收受被上訴人交付之六
    十七萬元及十萬元二筆款項。另詢購股票之六十四萬五千元及買賣股票之獲利六
    萬五千元，合計七十一萬元，已交付被上訴人。其餘被上訴人交付之二十五萬元
    係清償借款，與購買股票無關等語，資為抗辯。
四、查上訴人主張其於八十六年六月十七日，交付被上訴人六十四萬五千元，由被上
    訴人為其辦理詢價圈購，含獲利共七十一萬一千元（其中之一千元上訴人放棄）
    ，被上訴人先後於八十六年九月二十七日及同年十月八日，依序將五十萬元及二
    十一萬元轉入上訴人帳戶等事實，業據其提出其於安泰商業銀行中壢分行000
    00000000000帳戶同日取款憑條及客戶存提記錄查詢表（見原審卷(一)
    第六、七頁），復為被上訴人所不爭執，並有吳明和安泰銀行客戶存提記錄單可
    參（見原審卷(一)第五八、五九頁），堪信上訴人此部分為真實。上訴人復主張其
    亦於如附表編號一、三所示時間交付如附表所示款項予被上訴人用以詢價圈購股
    票，則為被上訴人所否認，並以前詢置辯。是本院所應審究者，核為上訴人有無
    交付如附表編號一、三所示款項予被上訴人用以詢價圈購股票？被上訴人於八十
    六年十月八日所轉入之二十一萬元是否業於台灣桃園地方法院八十八年度簡上字
    第八六號兩造另案民事事件中，經上訴人主張抵扣而不得再由被上訴人為抗辯？
五、經查：
  (一)就如附表編號一所示二十五萬元部分：
    1.上訴人主張其於八十六年一月十三日交付予被上訴人二十五萬元用以詢價圈購
      太平洋建設股份有限公司（下稱太平洋建設）股票，業據其提出取款憑條為證
      （見原審卷第六頁），被上訴人亦自承由上訴人開具取款條由其領取二十五萬
      元之事實，參以該二十五萬元之提款單上除印章為上訴人所親蓋外，其餘帳號
      、金額、日期均為被上訴人所填寫（見原審卷(一)第六頁，本院更(一)審卷第一九
      五、二○五頁），參以上訴人所提出八十六年度承銷有價證券詢價圈購作業系
      統彙總表（見原審卷(二)第九頁）所示，確曾由群益證券股份有限公司（下稱群
      益證券公司）承銷太平洋建設股票及圈購期間係八十六年一月四日至八十六年
      一月八日等情，並審酌上訴人與被上訴人及其夫吳明和確曾就詢價圈購股票等
      事宜有往來，及上開取款憑條之金額、日期均係被上訴人所填寫，僅由上訴人
      蓋章交與被上訴人收執，為被上訴人所不爭執乙節，堪認上訴人主張其交付二
      十五萬元係委任被上訴人用以詢價圈購太平洋建設股票等語屬實，否則上訴人
      既係牙醫師，非不識字之人，要毋庸由被上訴人先於取款憑條上代為填寫金額
      、日期，再由上訴人蓋章用印之理，核本件當係因兩造就股票購買事宜素有往
      來，經被上訴人告以須交付多少款項詢價圈購股票，並先為填載，再由上訴人
      用印，自應認上訴人主張符合常情，即應認其已盡舉證之責，即應轉換由被上
      訴人就系爭二十五萬元非上訴人委任交付款項乙節負責舉證。
    2.被上訴人固辯稱系爭二十五萬元係上訴人用以清償其同年月十日向被上訴人貸
      借者。證人張黎素恭於原審於本院前審時亦均證稱上訴人有向被上訴人甲○○
      ○借貸二十五萬元之事實（見原審卷(一)第一二０、一二一頁，本院前審八十七
      年度上字第一五二０號卷第五九至六三頁）。然查系爭二十五萬元之取款憑條
      除印章為上訴人所親蓋外，其餘帳號、金額、日期均為被上訴人所填寫，被上
      訴人復陳稱系爭二十五萬元乃上訴人當場臨時向其借得，則上訴人既非不識字
      之人，何以取款條竟由被上訴人書寫，殊違常情，已如前述，其所辯已屬有疑
      。又借用二十五萬元之鉅款，事先未洽妥，臨時拼湊，要與一般借款習慣大異
      其趣；且借款所用之期間自八十六年一月十日至十三日，僅有二、三日，兩造
      既未約定利息，復未寫明借據；再參酌上訴人當時在各金融銀行之存款餘額尚
      超過一百餘萬元，有上訴人提出之提款卡及存摺影本附於本院前審上字卷第六
      十至七三頁可稽，則以上訴人隨時得以提款卡提領超過二十五萬元之現金，而
      依上開存摺影本顯示該數日上訴人並無異常提領之紀錄，尚難認上訴人有何急
      需向被上訴人借款之必要，證人張黎素恭之證詞顯有悖於經驗法則，殊不足取
      ，被上訴人抗辯上訴人交付之二十五萬元係返還之借款，亦難採信。至於被上
      訴人固提出之八十六年一月十三日曾存入被上訴人之夫吳明和安泰銀行中壢分
      行帳戶三十五萬元之存款存入憑條（見原審卷(一)第五六頁），僅此僅足認於是
      日曾有三十五萬元存入吳明和之前開帳戶，尚不足據以認定系爭二十五萬元確
      為上訴人清償之借款。
  (二)就二十一萬元之扣抵部分：
    1.如附表編號二所示六十四萬五千元部分，兩造均不爭執係上訴人於八十六年六
      月十七日交付予被上訴人用以詢價圈購，含獲利共七十一萬一千元（其中之一
      千元上訴人放棄），而被上訴人先後於八十六年九月二十七日及同年十月八日
      ，依序將五十萬元及二十一萬元轉入上訴人帳戶之事實，已如前述。上訴人亦
      不爭執被上訴人於八十六年九月二十七日所交付之五十萬元係被上訴人用以返
      還該七十一萬元部分者。而被上訴人則就其應交付之七十一萬元予上訴人乙節
      ，並不爭執，惟抗辯上開八十六年十月八日所交付之二十一萬元，得依民法第
      三百二十一條於上訴人請求之金額中扣抵等語。
    2.按對於一人負擔數宗債務，而其給付之種類相同者，如清償人所提出之給付，
      不是清償全部債務時，由清償人於清償時指定其應抵充之債務，固為民法第三
      百二十一條所明定。惟查被上訴人於八十六年十月八日清償前開二十一萬元轉
      入上訴人帳戶，並未指定其應抵充之債務，既然未於「清償時」指定，自不容
      被上訴人遲至八十九年十一月二日之三年後再為指定應抵充之債務，況且此筆
      款項已由於兩造另案（台灣桃園地方法院八十七年度壢調字第一七三號民事事
      件）中由上訴人主張抵扣之，此觀上訴人於該案準備書狀(二)第二點第(三)之主張
      可明：「原告（即上訴人）三次轉帳共給付被告（即被上訴人）合計一百十九
      萬元，扣除被告於八十六年十月七月匯入之七十萬元及『八十六年十月八日轉
      帳之二十一萬元』，被告尚欠原告：：：」（見本院前審卷上字第三十頁反面
      ），其中上訴人已明白表示將八十六年十月八日二十一萬元之匯款扣除，則被
      上訴人於本件主張尚得扣抵，已不可採。而兩造上開另案亦經原法院以八十八
      年度簡上字第八六號民事判決確定，有該民事判決附卷可憑（見本院卷第二三
      至三十頁），應認上訴人此部分主張為真實。被上訴人自不得再於本件中主張
      扣抵其應返還之系爭款項。
  (三)就如附表編號三所示六十七萬元部分：
    1.上訴人主張其於八十六年七月十日自富邦銀行提款六十七萬元以交付被上訴人
      六十七萬元之事實，業據其提出於富邦銀行存摺影本為憑（見本院前審上字卷
      第三五頁），而被上訴人之夫吳明和在安泰銀行中壢分行帳戶於八十六年七月
      十日，亦確曾存入六十七萬元現金，有該行八十七年五月二十二日（87）安壢
      作字第五一三號函所附存提記錄明細表可參（見原審卷第一四三頁），核與上
      訴人主張相符。參以被上訴人於上訴人告訴其侵占之刑事案件偵查時即供承：
      「（對民事判決六十七萬元有何辯解？那些錢是他（指乙○○）拿給我買股票
      ，並不是他說的詢價圈購業務買賣」等語（見臺灣桃園地方法院檢察署八十八
      年度偵續字第七六號偵查卷第四十頁反面）甚明，並經本院依職權調取上開刑
      事卷宗閱明屬實，及有本院九十年度上易字第一０二七號刑事判決乙份附卷可
      佐（見本院前審八十九年度上更(一)第三一五號卷第一七二至一八一頁），復審
      酌被上訴人確曾為上訴人代為詢價圈購股票，亦為被上訴人所是認，足證上訴
      人主張被上訴人曾收受上訴人所交付之六十七萬元用以詢價圈購股票等語為可
      採。被上訴人如就此有相反之主張，自應負舉證責任。
    2.被上訴人固辯稱系爭六十七萬元乃訴外人張彭英妹返還被上訴人之款項，並據
      證人即張彭英妹之子張正嵐於本院上開刑案為證述。然查上訴人及被上訴人之
      夫吳明和之銀行帳戶既於八十六年七月十日各有六十七萬元之提、存款記錄，
      且上訴人早於八十七年間即已起訴主張曾交付被上訴人六十七萬元用以詢價圈
      購股票並請求返還，則若系爭六十七萬元果係訴外人張彭英妹交付，衡諸常情
      ，於刑案審理時，要無不即時請求訊問訴外人以求真相大白，而非遲至八十九
      年四月二十五日於檢察官偵查時始舉證人張正嵐為證。被上訴人抗辯依民事事
      件舉證責任分配原則，就交付款項之事實應由上訴人舉證以實之，在一般情形
      下，固然無誤，惟本院認上訴人已盡其舉證之責，業如前所述；且在同一日兩
      造各有六十七萬元提、存款之情形，被上訴人既有證人可資推翻上訴人之主張
      ，竟遲不主張，以致證人張正嵐於刑事案件證述至銀行辦理之時間與本院刑事
      庭查詢之時間不符（見上開偵續卷第一四九頁正面、本院上開刑案卷第四七、
      四八頁），無法作為被上訴人有利之證據時，被上訴人復抗辯係因時間相隔三
      年記憶難免不清，實乃被上訴人所能預見之事實，故被上訴人所為要與常情相
      悖，證人張正嵐之證詞亦難採憑。
    3.上訴人復抗辯詢價圈購股票與銀行帳戶內金額多寡無關，且其夫吳明和雖曾參
      加群益證券公司中壢分公司（下稱群益中壢分公司）辦理之彥武八十六年度現
      金增資詢價圈購並得標，但未於繳款期內繳款，已視同放棄，該分公司於八十
      六年間，亦未辦理太平洋電線電纜、太平洋建設及碧悠電子等三家上市公司之
      現金增資詢價圈購業務等情，固據其提出群益中壢分公司經理鐘文發出具之說
      明書（見原審卷(一)第四六頁）、證明書（見原審卷(一)第一八二、一九一頁）為
      憑。然查上訴人既委任被上訴人處理詢價圈購股票事宜，核足認兩造原有相當
      之信任基礎關係，上訴人始可能交付款項予被上訴人，是被上訴人是否果將上
      訴人所交付之款項用以詢價圈購被上訴人所告知或上訴人所指之股票，抑挪為
      他用，要非上訴人於交付系爭款項後所得掌握，被上訴人所舉，即不足為其有
      利認定，亦不足以被上訴人果未以系爭二十五萬元或六十七萬元用以詢價圈購
      太平洋建設股票或大陸工程股票等股票，而係另以上訴人所交付如附表編號二
      所示六十四萬五千元詢價圈購「大陸工程」等股票，遽認上訴人交付之系爭二
      十五萬元及六十七萬元非為詢價圈購所為。至於被上訴人復謂上訴人於聲請假
      扣押其財產時，列其債權四十萬元，前後主張不一云云，惟查兩造既有多筆金
      錢往來，並據本院依職權調取兩造前開刑案閱明，復為被上訴人所不爭，則上
      訴人主張其容有誤記，乃事非少見，應認可採，亦不足以作為被上訴人有利之
      認定。
  (四)按受任人因處理委任事務所取得之金錢、物品或孳息，應交付於委任人，民法第
    五百四十一條第一項定有明文。又無法律上之原因而受利益，致他人受損害者，
    應返還其利益。雖有法律上之原因，而其後已不存在者，亦同，亦為民法第一百
    七十九條所明定。查上訴人主張兩造之委任關係早於八十六年十月十二日，上訴
    人與原審證人趙鴻嘉到被上訴人家中對帳結算時即已終止，且上訴人於本院前審
    行準備程序時亦再度為終止之意思表示（本院上更(一)卷第一六二頁），則其依據
    民法第五百四十一條第一項之規定，上訴人請求被上訴人返還因處理委任事務所
    收取之如附表編號二備註欄所示所餘之二十一萬元（即已詢價圈購之六十四萬五
    千元及獲利六萬五千元，共計七十一萬元，扣除被上訴人八十六年九月二十七日
    已給付之五十萬元，計餘二十一萬元），於法即無不合。又兩造委任契約既經終
    止，是被上訴人原受領如附表編號一、三所示未用以詢價圈購股票之款項共九十
    二萬元，其法律上原因其後已不存在，上訴人依不當得利，請求被上訴人給付該
    九十二萬元，亦洵屬有據。又上訴人依委任及不當得利法律關係為請求既有理由
    ，本院即毋庸再就其其餘主張為審究，附此敘明。
六、綜上所述，本件上訴人依民法第五百四十一條規定請求被上訴人應給付其如附表
    編號二所示尚未給付之二十一萬元用以詢價圈購及獲利部分，並主張終止委任契
    約，依民法第一百七十九條後段不當得利規定，請求被上訴人給付其如附表編號
    一、三所示未用以詢價圈購股票之九十二萬，共計一百十三萬元及自支付命令送
    達翌日（即八十七年二月二十二日）起算之遲延利息並為假執行之宣告，為有理
    由，原審失察，遽予駁回上訴人此部分之訴及假執行之聲請，上訴意旨執前詞指
    摘原判決此部分不當，聲明廢棄改判，為有理由，爰改判如主文所示。
七、本件事證已臻明確，兩造其餘主張及攻擊防禦方法，經核對本件判決結果無影響
    ，爰不逐一論述，附此敘明。
據上論結，本件上訴為有理由，依民事訴訟法第四百五十條、第七十八條，第四百六
十三條、第三百九十條第二項、第三百九十二條，判決如主文。
中      華      民      國    九十二    年     十二     月      二      日
                                民事第六庭
                                    審判長法  官  俞  慧  君
                                          法  官  楊  絮  雲
                                          法  官  黃  莉  雲
正本係照原本作成。
不得上訴。
中      華      民      國    九十二    年    十二      月      四      日
                                          書記官  秦  仲  芳


司法院資訊處製作；財團法人民間司法改革基金會備份。
